臺灣臺南地方法院民事判決　　　　　　　95年度訴字第1538號
原　　　告　戊○○
訴訟代理人　林永發律師
被　　　告　己○○○
　　　　　　乙○○○
　　　　　　甲○○
上列三人訴
訟代理人　　張仁懷律師
上列當事人間請求侵權行為損害賠償等事件，經本院於民國96年
3月19日言詞辯論終結，判決如下：
    主      文
被告應連帶給付原告新臺幣貳佰參拾貳萬陸仟參佰肆拾元，及自
民國九十五年十一月一日起至清償日止，按週年利率百分之五計
算之利息。
訴訟費用除減縮部分外，由被告連帶負擔新臺幣貳萬肆仟零陸拾
柒元。
本判決於原告以新臺幣柒拾柒萬陸仟元為被告供擔保後，得假執
行。被告以新臺幣貳佰參拾貳萬陸仟參佰肆拾元為原告預供擔保
後，得免為假執行。
    事實及理由
壹、程序方面：
一、按訴狀送達後，原告不得將原訴變更或追加他訴。但擴張或
    減縮應受判決事項之聲明者，不在此限，民事訴訟法第255
    條第1項第3款定有明文。
二、經查，本件原告起訴時，其訴之聲明係求為判決：(一)被告應
    連帶給付原告新臺幣（下同）2,326,340元，及自起訴狀繕
    本送達翌日起至清償日止，按週年利率百分之5計算之利息
    。(二)被告己○○○應將坐落臺南市○○區○○段492地號土
    地所有權狀一張，及其地上建物建號郡王段1715建號、門牌
    「臺南市○○路○段91號」建物所有權狀一張交還原告。(三)
    被告己○○○應將原告所有設在中華商業銀行台南分行帳號
    ：000-00-000000-0-00存款存摺及原告印章一顆交還原告。
    嗣因被告訴訟代理人於本院民國96年2月12日言詞辯論期日
    ，當庭將原告上開訴之聲明第(二)(三)項所請求之土地及建物所
    有權狀各一張、存款存摺及原告印章一顆，交還原告，由原
    告訴訟代理當庭收受無誤，原告亦當庭以言詞陳明減縮其訴
    之聲明第(二)(三)項，有本院96年2月12日言詞辯論筆錄可稽。
    核原告所為係減縮應受判決事項之聲明，參諸上開規定，應
    為法之所許，合先敘明。
貳、實體方面：
一、本件原告起訴主張：
  (一)查被告己○○○係原告祖母，被告乙○○○係原告姑母，被
    告甲○○係被告乙○○○之女，原告將所有設在中華商業銀
    行台南分行帳號：000-00-000000-0-00（以下簡稱「系爭帳
    戶」）之存款存摺及提款用印章一顆交由被告己○○○保管
    ，原告欲提領款時向被告己○○○拿取，使用後再交由被告
    己○○○保管，如此行之數年，並無被冒領存款情事。然95
    年9月間原告向被告己○○○拿取存摺及印章使用時，被告
    己○○○竟向原告謊稱找不到存摺及印章；嗣經原告向銀行
    申請「客戶歷史檔交易明細查詢」及用來冒領之「取款憑條
    」，發現原告前揭帳戶於95年9月19日未經原告同意，遭轉
    帳2,3 26,000元至祖母即被告己○○○設在同一銀行帳號：
    000-00-000000-0-00帳戶內，同年月29日再遭冒領現金340
    元，致原告帳戶存款只剩下1元。被告乙○○○及甲○○係
    利用被告己○○○持有原告銀行存款存摺及印章之機會，未
    經原告同意偕同被告己○○○共同到原告前揭銀行，分由被
    告乙○○○冒用原告印章簽寫2,326,000元之取款憑條，將
    原告同額存款轉至被告己○○○前揭帳戶內；另由被告甲○○冒用原告印章簽寫340元取款憑條冒領原告存款340元，前
    揭被告等共同侵權行為事實，有中華商業銀行台南分行出具
    之「客戶歷史檔交易明細查詢單」及被告簽蓋之「取款憑條
    」二件可稽。被告三人共同到銀行冒領原告存款之經過，亦
    有該銀行95年9月19日、29日營業時間所錄錄影帶可證。
  (二)被告三人共同侵權行為，依民法第185條規定「數人共同不
    法侵害他人之權利者，連帶負損害賠償責任」。原告銀行存
    款因被告三人共同冒領致損害2,326,340元，爰依前揭規定
    請求被告等連帶賠償。
  (三)查被告己○○○帳戶分別於90年3月28日、10月26日、10 月
    29日、10月30日、10月31日、11月1日將1,500,000元、300,
    000元、300,000元、500,000元、200,000元、700,000元轉
    入原告帳戶，贈與原告計3,500,000元。另於90年10月24日
    轉入原告之父即訴外人蔡文華帳戶，贈與訴外人蔡文華
    1,000,000元，共4,500,000元之贈與額，贈與稅273,000元
    ，由被告己○○○於90年11月23日申報，並於91年2月21日
    繳清贈與稅（又被告己○○○前揭贈與稅273,000元係由祖
    父即訴外人蔡福來於90年10月、11月匯入）；又祖父即訴外
    人蔡福來於90年3月28日、8月23日、10月24日分別匯款1,50
    0,000元、500,000元、996,000元入原告帳戶贈與原告，訴
    外人蔡福來於91年2月21日繳清贈與稅116,640元，足見原告
    系爭帳戶之存款係祖父即訴外人蔡福來之生前贈與，並非祖
    母即被告己○○○借用原告帳戶之存款，更非被告己○○○
    所贈與，被告無撤銷贈與之餘地。
  (四)93年8月23日因500,000元定期存款到期換單、94年5月9日1,
    500,000元定期存款到期換單，皆由原告辦理。另一筆2,500
    ,000 元存款，原告於94年7月1日轉帳到中國農民銀行，現
    改為合作金庫仁德分行原告帳戶（0000-000000- 000），由
    原告支配使用，足見該等存款係原告所有，由原告支配使用
    。
  (五)原告之父即訴外人蔡文華係獨子，但因重聽，又嚴重口吃，
    無處理事務能力，領有殘障手冊，故祖父、母較看重男孫即
    原告，才會有於祖父、母年老時（祖父95年7月16日過世，
    享壽88歲，祖母年高87歲）才會辦理房屋與現金贈與原告，
    原告感激之餘，亦正努力於事業，以光宗耀祖，不負所望。
    祖父即訴外人蔡福來贈與存款時，並無任何負擔之約定；孝
    順扶養尊長本即子孫天經地義之義務，無需約定，即使無任
    何贈與，子孫亦當盡孝道。原告及父母親即訴外人蔡文華、
    蔡林美盆對祖父母始終有扶養孝順，從無不孝之舉。祖父即
    訴外人蔡福來生前頗有積蓄，生活之經濟尚有餘裕，子孫逢
    年過節包紅包猶常退還，因其生活不虞匱乏，原告父母只好
    以請來外勞照顧二老，並負擔外勞酬勞，以盡孝養之道。迨
    祖父過世，母親通知被告乙○○○返家奔喪，被告乙○○○
    發現前揭贈與事件，嫉妒原告受贈金錢及房地，始生家庭風
    波，製造不孝假相。然原告父母每天返回府前路祖母住處，
    祭拜神明、祖先，並順便煮菜拿回家以孝養祖母，惟祖母受
    人慫恿，故意不吃母親所煮飯菜，並將之丟棄垃圾桶，如此
    數次，母親即不再煮飯菜回家，而專由外勞煮飯菜照顧祖母
    。父母返家發現祖母身體異樣，欲帶往醫院看病常遭其以「
    要女兒帶往醫院看病」拒絕，母親要與之同往醫院亦遭其等
    拒絕。雖如此百般受辱，但原告及父母仍關心祖母之生活及
    健康，絕無不孝順不扶養之事。被告欲以不盡扶養負擔作為
    撤銷贈與之理由，顯非事實。
  (六)查被告所舉證人丁○○係被告己○○○堂妹葉黃金葉之女婿
    ，稱呼被告己○○○為「阿姨」，為五親等之姻親。渠作證
    時騙稱係渠配偶與被告鄰居關係而認識，殊非事實，其證言
    諸多串證不實。按原告祖父即訴外人蔡福來過世前，原告甚
    少看到證人到祖父母家，更遑論祖父即訴外人蔡福來會向證
    人談及贈款給原告係為阿媽養老金之用。祖父生前已為祖母
    立有帳戶存款，足夠養老綽綽有餘，而原告及父母親亦當隨
    時奉養祖母，根本未存不孝養長輩念頭，事實上亦無不尊養
    祖母之不孝行為，證人所言，皆非事實。
  (七)被告己○○○在中華商業銀行台南分行之存款截至95年10月
    12日止尚冇2,007,325元；在萬泰商業銀行東門分行之存款
    尚有1,628,975元。故被告己○○○有足夠存款可養老，無
    需將訴外人蔡福來生前贈與原告之系爭帳戶存款一次冒領出
    來。94年3月31日被告己○○○自萬泰商業銀行帳戶帳號：0
    0000-0000000號匯1,000,000元入原告帳戶，該款係訴外人
    蔡福來先於94年3月4日自其萬泰商業銀行帳戶帳號：00000-
    0000000號匯款3,117,192元入被告己○○○上開銀行帳戶內
    ，經數日後再自被告己○○○帳戶匯其中1,000,000元進原
    告系爭帳戶。
  (八)95年9月19日被告乙○○○、吳貞嬌利用被告己○○○持有
    原告系爭帳戶存摺、印章之機會，共同到中華商業銀行擅將
    原告系爭帳戶存款2,326,000元轉入被告己○○○在同一家
    銀行之帳戶內，然後當天即95年9月19日將其中2,000,000元
    轉帳進其親人帳戶外，並領現金200,000元；嗣又於同年10
    月3日、4日、5日連續各領現金300,000元、700,000元、210
    ,000 元，致被告己○○○帳戶僅存7,459元。被告乙○○○
    、吳貞嬌不啻經由被告己○○○帳戶領走原告存款2,326,00
    0元，甚至連被告己○○○原存伊帳戶之1,084,000元亦一併
    被伊二人領走（短短16日內共領走3,410,000元，顯非被告
    己○○○生活所需支出之費用）。
  (九)訴外人蔡福來95年7月16日逝世後，被告己○○○於萬泰商
    業銀行帳戶尚有存款3,676,092元，另於中華商業銀行尚有
    存款1,091,459元，合計存款為4,767,551元。此為訴外人蔡
    福來生前規劃要給被告己○○○養老生活等費用使用，足可
    讓被告己○○○生活綽綽有餘。況原告及父母亦經常準備菜
    餚、補品等給被告己○○○享用，另並長期僱用外籍看護自
    阿公在世時迄今照顧阿媽無微不至，豈有不孝之舉！被告串
    請其五親等姻親丁○○證稱：蔡福來說他有留一些錢寄在孫
    子的帳戶，那些錢要給被告己○○○養老用等言語，完全子
    虛烏有。訴外人蔡福來留給被告己○○○的錢高達四百七十
    六萬餘元，養老至百歲綽綽有餘，不可能在其逝世前五年贈
    與給原告的錢，要作為其逝世後給被告己○○○養老用，足
    證其證語偏頗不實，不足採信。爰依侵權行為之法律關係提
    起
    本件訴訟等情。並聲明：1.被告應連帶給付原告2,326,340
    元，及自起訴狀繕本送達翌日起至清償日止，按週年利率百
    分之5計算之利息。2.願供擔保請准宣告假執行。
二、被告則以：
  (一)被告己○○○與原告祖父即訴外人蔡福來二人為達節稅之目
    的，於93年1月28日，徵得原告同意，將在中華商業銀行台
    南分行之存款，以原告名義轉為定期存款，並以原告名義在
    該行設立系爭帳號：000-00-000000 -0-00之帳戶後，由被
    告己○○○與蔡福來共同保管、使用該帳戶之存摺及印鑑，
    用以存取定期存款之本金及利息。
  (二)核諸被告己○○○與蔡福來二人保管上開存摺及印鑑期間，
    迄今除於93年8月23日有一筆500,000元之存單解約存入帳戶
    、94年3月31日被告己○○○匯入1,000,000元、94年5月9日
    及94年7月1日分別轉帳提領1,500,000元、2,500,000元改為
    定期存款及系爭95年9月19日定期存款解約存入500,000元及
    1,500,000元，並同時提出2,326,000元轉帳入被告己○○○
    在同一銀行帳號：000-00-000000-0-00之帳戶內，及於95年
    9月29日被告己○○○提領現金340元外，其餘所載皆為定期
    存款利息部分轉入之記載，是原告主張其將存摺及印鑑交由
    被告己○○○保管，欲使用時向被告己○○○拿取，用畢再
    交還被告己○○○保管等詞，顯非屬實，且亦足以證明被告
    己○○○及其配偶即訴外人蔡福來二人，並無將存摺內存款
    全部贈與原告之意思。
  (三)被告己○○○及其配偶蔡福來二人，在90年間因原告父親即
    訴外人蔡文華亟需購地建設工廠，先後贈與原告及其父親共
    7,496,000元，及在94年間復贈與原告2,500,000元部分，並
    不否認，惟除上開贈與已交付原告父子外，餘留存於原告帳
    戶內之存款，則確為被告己○○○留作養老之用。又被告己○○○年屆86歲（9年9月10日生），行動不便無體力從事勞
    動，完全無謀生能力，其將存款贈與原告，乃要求身為長孫
    之原告善盡扶養義務，使其安享晚年，此實為附有停止條件
    之贈與行為。被告己○○○自配偶即訴外人蔡福來身亡後，
    獨居於門牌「台南市○○路○段91號」房屋住處，原告母親
    訴外人蔡林美盆除以被告己○○○先前贈與其之金錢，為被
    告己○○○僱一外籍勞工擔任看護外，被告己○○○日常生
    活則完全置於不顧，至於原告對於被告己○○○則完全不聞
    不問，未盡點滴扶養之責。
  (四)被告乙○○○及甲○○分別為被告己○○○之女兒及外孫女
    ，95年9月19日、95年9月29日在不知被告己○○○與原告有
    何糾葛之情形下，分受母親及外祖母之命，前往中華商業銀
    行台南分行代其提領2,326,000元及340元，其行為無任何故
    意或過失可言，自毋庸負擔損害賠償之責，又被告乙○○○
    與甲○○受被告己○○○委託，分別前往中華商業銀行台南
    分行代為領款，時間先後有別，提領金額亦復不同，二者之
    間實無任何關聯性可言，原告請求被告三人連帶給付所有提
    領之金額，實於法無據。
  (五)原告名義之系爭帳戶內所有存款，是否為訴外人蔡福來及被
    告蔡黃今蘭附有停止條件的贈與契約？
    1.被告己○○○於90年3月28日、10月26日、10月29日、10
      月30日、10月31日、11月1日，分別匯1,500,000元、300,
      000元、300,000元、500,000元、200,000元、700,000元
      ，94年3月31日匯入1,000,000元至原告帳戶，合計4,500,
      000元，其配偶訴外人蔡福來則於90年3月28日、8月23日
      、10月24日分別匯1,500,000元、500,000元、996,000元
      至原告帳戶，合計2,996,000元，此為原告所不否認之事
      實。
    2.查被告己○○○及其配偶訴外人蔡福來將上開金錢寄存於
      原告之帳戶內，並完成行政上之課徵贈與稅之行為，惟其
      二人並非自將金錢存入原告之帳戶內，即生贈與之效力，
      其乃先行借用原告之帳戶，並得自由使用原告帳戶內之金
      錢，俟其二人亡故後，帳戶內剩餘之金錢始行贈與原告，
      此核諸證人丁○○之證詞：「我是住在民權路，他們住在
      開山路，離得不遠，我認識蔡福來夫妻的經過是因為我太
      太與蔡福來夫妻認識，所以我才認識，但平日沒有在往來
      ，因為這次選舉里長，我是同額競選，所以我有幫證人丙○○助選，助選期間我曾經到蔡福來的家中拜票，當時我
      看到蔡福來夫妻二人躺在床上，我就問蔡福來身體好不好
      ，蔡福來說身體不好，可能要再見了，我就說不會，我認
      為你的身體還不錯，且還有太太在，蔡福來就說，我覺得
      已經不行了，我有留一些錢寄在孫子的帳戶，那些錢要給
      被告己○○○養老用的，蔡福來一直重覆告訴我這些事情
      ，但我不認識他孫子，時間大慨在95年5月底左右，之後
      證人丙○○選舉完了之後，95年8月底左右，我再去蔡福
      來家裡看，當時蔡福來已經過世了。」自明。是被告己○○○及訴外人蔡福來與原告間之約定，應屬借名契約與附
      停止條件之贈與契約之併存契約，今被告黃金蘭既尚存在
      ，則上開借名契約仍然存在，而贈與契約則因停止條件尚
      未成就，而尚未生贈與之效力。
  (六)原告名義之系爭帳戶內之存款是否為原告所有？
    1.如前所述，本件為借名契約與附停止條件之贈與契約併存
      之契約，亦即在贈與契約之停止條件成就之前，被告己○○○將金錢存在原告之帳戶內之契約，應屬借名契約。
    2.又按借名契約係指當事人約定，一方（借名者）經他方（
      出名者）同意，而就屬於一方現在或將來之財產，以他方
      之名義，登記為所有人或其他權利人，但無使他方取得實
      質所有權或其他權利之意思，而在現行法制下，借名契約
      乃無名契約，依私法自治原則，當事人基於特定目的而訂
      立借名契約，如未違反強制規定或公序良俗，當非法所不
      許。（最高法院84年度台上字第1083號、89年度台上字第
      1119號判決參照）是借名契約既然未使他方取得實質所有
      權或其他權利之意思，借名者自得隨時取回在出名者名下
      之財產。
  (七)被告己○○○業已高齡86歲，勞碌一生，辛苦所得之不動產
    及動產，已大多贈與原告父子二人，今僅存系爭金額作為養
    老之用，箋箋之數，僅能供應日常生活、請人看護及醫療之
    用等語，資為抗辯。並聲明：1.原告之訴駁回。2.如受不利
    判決，願供擔保請准免為假執行。
三、兩造不爭執之事實：
  (一)原告為訴外人蔡福來（95年7月16日歿）與被告己○○○夫
    妻之長孫，被告乙○○○為訴外人蔡福來、被告己○○○之
    女、被告甲○○為被告乙○○○之女。原告父親為訴外人蔡
    文華。原告與訴外人蔡福來、己○○○三人，分別於「中華
    商業銀行台南分行」開設帳戶，訴外人蔡福來在88年5月17
    日開戶，帳號為「000-00-000000-0-00」；被告己○○○在
    88年5月6日開戶，帳號為「000-00-00000 0-0-00」；原告
    在90年3月28日開戶，即為系爭帳號「000-00-000000-0-0 0
    」帳戶。
  (二)訴外人蔡福來將其到期之定期存款3,000,000元，分別在90
    年3月28日存入訴外人蔡福來與被告己○○○的上開帳戶各
    1,500,000元，並在同日90年3月28日，訴外人訴外人蔡福來
    與被告己○○○再將上開款項各自提領1,500,000元，分別
    存入原告系爭帳戶內，合計為3,000,000元。
  (三)被告己○○○上開帳戶在90年10月29日、90年10月30日、90
    年10月31日、90年11月1日分別匯入原告名義之系爭帳戶各3
    00,000元、500,000元、200,000元、700,000元，均為訴外
    人蔡福來之存款，先存入被告己○○○上開帳戶後，再匯入
    原告系爭帳戶內。
  (四)原告名義之系爭帳戶存摺、印章，在訴外人蔡福來生前由訴
    外人蔡福來保管及使用，訴外人蔡福來死亡後由，與被告己○○○保管及使用。
  (五)原告名義之系爭帳戶於93年8月23日有一筆500,000元存單解
    約存入帳戶、94年3月31日被告己○○○匯入1,000,000 元
    ，94年5月9日及94年7月1日分別轉帳提領1,500,000元、2,
    500,000元改為定期存款，又95年9月19日定期存款解約存入
    500,000元及1,500,000元。上開93年8月23日500,000元及94
    年5月9日1,500,000元之定期存款到期換單皆由原告辦理，
    94年7月1日2,500,000元改為定期存款，原告則轉存到中國
    農民銀行（現改為合作金庫銀行仁德分行）之原告帳戶：00
    00- 000000-000號，由原告支配使用。
  (六)被告三人分別於95年9月19日、95年9月29日共同至中華商業
    銀行台南分行提款，並分別由：1.被告乙○○○於95年9月1
    9日在取款憑條上寫原告姓名及蓋用原告存款印鑑章，將原
    告帳戶內2,326,000元，轉入被告己○○○上開帳戶；2.被
    告甲○○於95年9月29日在取款憑條上寫原告姓名及蓋用原
    告存款印鑑章將340元轉入被告己○○○上開帳戶內。原告
    系爭存款帳戶只剩下1元。
  (七)坐落台南市○○區○○段492地號及其上1715建號建物，建
    物門牌號碼：府前路一段91號，為訴外人蔡福來及被告己○○○夫妻所有而贈與及移轉予原告所有，上開土地及建物所
    有權狀由被告己○○○保管，目前由被告己○○○居住使用
    。
  (八)依財政部台灣省南區國稅局91年2月22日發給之贈與稅繳清
    證明書所示：1.訴外人蔡福來分別於90年3月28日、90年8月
    23日、90年10月24日贈與原告1,500,000元、500,000元、99
    6,000元；2.被告己○○○分別於90年3月28日、90年10月26
    日、90年10月29日、90年10月30日、90年10月31日、90 年
    11月1日贈與原告1,500,000元、300,000元、300,000元、
    500,00 0元、200,000元、700,000元，另於90年10月24日贈
    與原告父親即第三人蔡文華1,000,000元。
  (九)原告母親即訴外人蔡林美盆以其名義聲請聘僱印尼籍外籍勞
    工AliyahSiti Nur(護照號碼：AA747332)壹名，從事家庭看
    護工作，以看護照顧被告己○○○。
四、得心證之理由：
    本件經依民事訴訟法第268條之1第2項規定，使兩造當事人
    整理及協議簡化爭點，兩造均同意依所整理之爭執與不爭執
    事項，做為本件辯論及判決之基礎。本件訴訟，兩造爭執事
    項為：(一)原告名義之系爭帳戶內之所有存款是否為原告所有
    ？(二)原告名義之系爭帳戶內所有存款，是否為訴外人蔡福來
    及被告己○○○附有停止條件的贈與契約贈與原告？(三)被告
    三人對於原告有無構成共同侵權行為，而應負連帶損害賠償
    責任？又應賠償之金額為何？茲將本院得心證之理由分述如
    下：
  (一)原告名義之系爭帳戶內之所有存款為訴外人蔡福來贈與原告
    所有：
    1.按當事人主張有利於己之事實者，就其事實有舉證之責任
      ，民事訴訟法第277條前段定有明文。次按原告對於自己
      主張之事實已盡證明之責後，被告對其主張，如抗辯其不
      實並提出反對之主張者，則被告對其反對之主張，亦應負
      證明之責，此為舉證責任分擔之原則（參照最高法院18年
      上字第2855號判例）。
    2.原告主張系爭帳戶內之所有存款為訴外人蔡福來贈與原告
      ，為原告所有等情，惟為被告所否認，辯稱：係訴外人蔡
      福來與被告己○○○借用原告名義開戶存款，為借名契約
      ，俟其二人亡故後，始行贈與，被告己○○○尚健在，系
      爭存款目前仍為被告己○○○所有云云。經查，原告主張
      系爭帳戶內之所有存款為訴外人蔡福來贈與原告，又為減
      輕贈與稅的負擔，訴外人蔡福來乃將部分存款先轉存至被
      告己○○○的帳戶，再由被告己○○○轉帳匯款至原告系
      爭帳戶，實際上均為訴外人蔡福來贈與原告等情，業據原
      告提出財政部台灣省南區國稅局贈與稅繳清證明書二份、
      及聲請本院調閱原告設立之系爭帳戶、訴外人蔡福來在中
      華商業銀行台南分行所開設000-00-000000-0-00帳戶及在
      萬泰商業銀行東門分行所開設00000-0000000帳戶、被告
      己○○○在中華商業銀行台南分行所開設000-00-000000-
      0-00帳戶及在萬泰商業銀行所開設00000-000000帳戶之存
      提款往來明細資料，並經中華商業銀行台南分行95年12月
      6日台南分行095中傳字第0325號函及萬泰商業銀行東門分
      行96年1月18日東門字第096030900013號函所檢附上開資
      料可稽。依財政部台灣省南區國稅局贈與稅繳清證明書記
      載，訴外人蔡福來分別於90年3月28日、90年8月23日、90
      年10月24日贈與原告1,500,000元、500,000元、996,000
      元；被告己○○○分別於90年3月28日、90年10月26日、9
      0年10月29日、90年10月30日、90年10月31日、90年11月1
      日贈與原告1,500,000元、300,000元、300,000元、500,0
      0 0元、200,000元、700,000元，另於90年10月24日贈與
      原告父親即訴外人蔡文華1,000,000元，合計贈與原告6,4
      96,000元，贈與訴外人蔡文華1,000,000元。其中訴外人
      蔡福來將其到期之定期存款3,000,000元，分別在90年3月
      28日存入訴外人蔡福來與被告己○○○的上開中華商業銀
      行台南分行帳戶各1,500,000元，並在同日90年3月28日，
      訴外人蔡福來與被告己○○○再將上開款項各自提領1,50
      0,000元，分別存入原告系爭帳戶內，合計為3,000,000
      元，堪信原告系爭帳戶在90年3月28日開戶當天所存入3,0
      00,000元存款均係訴外人蔡福來所贈與。另查原告系爭帳
      戶在94年3月31日由被告己○○○名義存入1,000,000元，
      經比對被告己○○○在萬泰商業銀行東門分行所開設上開
      帳戶，可知原告系爭帳戶中該筆94年3月31日1,000,000元
      存款係由被告己○○○以其在萬泰商業銀行東門分行帳戶
      轉帳支出，惟再比對訴外人蔡福來與被告己○○○二人在
      萬泰商業銀行東門分行所開設上開帳戶，訴外人蔡福來先
      在94年3月4日將其所有存款3,117,193元全數轉存入被告
      己○○○帳戶，致訴外人蔡福來上開帳戶僅餘存款1元，
      再參以原告系爭帳戶之存摺、印章，在訴外人蔡福來95年
      7月16日去世前均由訴外人蔡福來保管使用，為兩造所不
      爭執之事實，堪信94年3月31日以被告己○○○名義所轉
      帳存入原告系爭帳戶1,00 0,000元存款，亦係訴外人蔡福
      來所贈與原告。再查，系爭帳戶內除上開由訴外人蔡福來
      所贈與之存款合計4,000, 000元外，其他所存入金額多為
      存款利息，足信系爭帳戶之存款應係訴外人蔡福來贈與原
      告所有，原告主張系爭帳戶所有存款為訴外人蔡福來贈與
      原告，又為減輕贈與稅的負擔，訴外人蔡福來乃將部分存
      款先轉存至被告己○○○的帳戶，再由被告己○○○轉帳
      匯款至原告系爭帳戶等情，應屬可信。
    3.次查，原告就其主張之事實既已盡其舉證責任，參諸前開
      舉證責任分擔原則，被告就其辯稱：系爭帳戶為訴外人蔡
      福來與被告己○○○借用原告名義開戶存款，為借名契約
      ，系爭存款為被告己○○○所有云云，亦應善盡舉證責任
      。原告雖謂系爭帳戶從開戶以來存摺、印章都是由訴外人
      蔡福來及被告己○○○保管，並無原告提領紀錄，並舉證
      人即開山里里長丙○○、三民里里長丁○○為證。惟查，
      系爭帳戶存摺、印章，在訴外人蔡福來生前由訴外人蔡福
      來保管及使用，訴外人蔡福來死亡後由，與被告己○○○
      保管及使用乙節，為兩造所不爭執，然依系爭帳戶上開交
      易明細資料觀之，訴外人蔡福來、被告己○○○在95年9
      月19日之前，未曾提領使用系爭帳戶，而系爭帳戶於93年
      8 月23日有一筆500,000元存單解約存入帳戶、94年3月31
      日被告己○○○名義匯入1,000,000元，94年5月9日及94
      年7 月1日分別轉帳提領1,500,000元、2,500,000元改為
      定期存款，又95年9月19日定期存款解約存入500,000元及
      1,500,000元。上開93年8月23日500,000元及94年5月9日1
      ,500,000 元之定期存款到期換單皆由原告辦理，94年7月
      1日2,500,000元改為定期存款，原告則轉存到中國農民銀
      行（現改為合作金庫銀行仁德分行）之原告帳戶：0000-0
      00000-000號，由原告支配使用之事實，亦為兩造所不爭
      執，並有原告所提出之合作金庫銀行仁德分行存摺資料、
      中國農民銀行存摺封面資料可考，足信原告確曾提領使用
      系爭帳戶內存款，被告辯稱系爭帳戶開戶以來無原告提領
      紀錄云云，與事實不符。查系爭帳戶存摺、印章，雖在訴
      外人蔡福來生前由訴外人蔡福來保管及使用，訴外人蔡福
      來死亡後由，與被告己○○○保管及使用乙節，惟訴外人
      蔡福來及被告己○○○在95年9月19日前均未曾提領使用
      系爭帳戶，而原告則曾提領使用系爭帳戶內存款，自難徒
      以系爭帳戶存摺、印章由訴外人蔡福來與被告己○○○保
      管乙節，遽認系爭帳戶內之存款為訴外人蔡福來或被告己○○○所有。再者，系爭帳戶存摺及印章雖由訴外人蔡福
      來保管，訴外人蔡福來去世後由被告己○○○保管，惟依
      系爭帳戶之存款往來交易明細資料所載，訴外人蔡福來與
      被告己○○○之前均無提領使用之紀錄，堪認彼等保管系
      爭帳戶存摺及印章僅係為原告管理系爭帳戶之意，非可任
      意提領使用系爭帳戶內之存款。
    4.至於被告所舉證人經隔離訊問結果，證人丙○○證稱：「
      我家離他家約二百公尺，平日我看到被告己○○○，都是
      外勞與她一起住，都是外勞在照顧，外勞有換過，我看外
      勞在照顧被告己○○○的時間約有三、四年了，蔡福來在
      世時，就是外勞在照顧他們夫妻二人，在蔡福來過世前一
      、二個月到現在為止，我也看過被告乙○○○在照顧被告
      己○○○及蔡福來。」「我沒有看過蔡文華及原告戊○○
      ，但我有看過蔡文華的妻子來照顧過被告己○○○，照顧
      的情形我看到蔡文華的妻子在家裡面，但照顧的詳細情形
      我不知道。」「蔡福來往生之後，被告己○○○曾經來找
      我，我有幫忙協助急難救助的申請，但因資料沒有拿來給
      我，所以還沒有申請。」等語（見本院96年1月22日言詞
      辯論筆錄）。至於證人丁○○則證稱：「我是住在民權路
      ，他們住在開山路，離的不遠，我認識蔡福來夫妻的經過
      是因為我太太本身與蔡福來夫妻認識，所以我才認識，但
      平日沒有在往來，因為這次選舉里長，我是同額競選，所
      以我有幫證人丙○○助選，助選期間我曾經到蔡福來的家
      中拜票，當時我看到蔡福來夫妻二人躺在床上，我就問蔡
      福來身體好不好，蔡福來說身體不好，可能要再見了，我
      就說不會，我認為你的身體還不錯，且還有太太在，蔡福
      來就說，我覺得已經不行了，我有留一些錢寄在孫子的帳
      戶，那些錢要給被告己○○○養老用的，蔡福來一直重複
      告訴我這些事情，但我不認識他孫子，時間大概在95年5
      月底左右，之後證人丙○○選舉完了之後，95年8月底左
      右，我再去蔡福來家裡看，當時蔡福來已經過世了。我去
      蔡福來家裡二次，都只有看到外勞在照顧蔡福來夫妻二人
      ，其他的人我都沒有看過，第二次的時候，只有看到外勞
      在照顧被告己○○○而已，因為蔡福來已經死亡。我第二
      次去看被告己○○○的時候，她有告訴我說現在都沒有錢
      ，他說蔡福來那些錢都已經被孫子拿走，且孫子要來告我
      ，我有請證人丙○○幫被告己○○○申請補助，他申請之
      後，查明他兒子有錢，所以資格不符，無法申請。這幾天
      我有在看過被告己○○○。」「蔡福來一直有說，孫子帳
      戶的錢是要給被告己○○○用的。」「蔡福來是有說有一
      筆二佰多萬元的存款要給被告己○○○養老的。」等語（
      見同上筆錄）。然查證人丙○○、丁○○經隔離訊問結果
      ，證人丙○○證稱：「蔡福來往生之後，被告己○○○曾
      經來找我，我有幫忙協助急難救助的申請，但因資料沒有
      拿來給我，所以還沒有申請。」證人丁○○則證稱：「．
      ．．我有請證人丙○○幫被告己○○○申請補助，他申請
      之後，查明他兒子有錢，所以資格不符，無法申請。．．
      ．」等語，所證述顯屬矛盾不一。再者，訴外人蔡福來在
      94年3月4日將其在萬泰商業銀行東門分行所有存款3,117,
      193元全數轉存入被告己○○○帳戶，致訴外人蔡福來上
      開帳戶僅餘存款1元，而至95年7月16日訴外人蔡福來過世
      前，被告己○○○在萬泰商業銀行東門分行帳戶內尚有存
      款3,673,242元，金額高於當時原告系爭帳戶內存款，應
      足供被告己○○○養老之用，證人丁○○證稱訴外人蔡福
      來告訴渠，有留一些錢寄在孫子的帳戶，那些錢要給被告
      己○○○養老用的云云，難以採信。再者，證人丁○○證
      稱：渠第二次（95年8月底左右）去看被告己○○○的時
      候，她有告訴渠說現在都沒有錢，他說蔡福來那些錢都已
      經被孫子拿走，且孫子要來告她云云，然查，系爭帳戶存
      摺、印章均由被告己○○○保管中，迄至本院96年2月12
      日言詞辯論期日始由被告訴訟代理人當庭交付原告訴訟代
      理人收受，而系爭帳戶在95年8月底尚有存款及定期存款
      ，原告無動支可能，且原告提起本件訴訟係因95年9月19
      日及95年9月29日二次被告將原告系爭帳戶存款提領一空
      ，僅餘1元，原告始於95年10月24日提起本件訴訟，證人
      丁○○證稱95年8月底渠去看被告己○○○時，她有告訴
      渠說現在都沒有錢，他說蔡福來那些錢都已經被孫子拿走
      ，且孫子要來告她云云，顯與事實不符，證人丙○○、丁○○所證互有矛盾不一，且與事實不符，殊難採信，再者
      證人丙○○所言，亦不足以證明系爭帳戶為訴外人蔡福來
      與被告己○○○借用原告名義開戶存款，系爭存款為被告
      己○○○所有。此外被告未再舉出其他證據以實其所說，
      顯未盡其舉證責任，所辯自尚難採信。
  (二)被告無法舉證證明原告系爭帳戶內所有存款，為訴外人蔡福
    來及被告己○○○附有停止條件的贈與契約贈與原告：
    被告辯稱：係訴外人蔡福來與被告己○○○借用原告名義開
    戶存款，俟其二人亡故後，帳戶內剩餘之金錢始行贈與，為
    借名契約與附停止條件之贈與契約併存之契約，在停止條件
    成就前，系爭存款目前仍為被告己○○○所有云云，惟依前
    所述，被告無法確切證明系爭帳戶存款為訴外人蔡福來與被
    告己○○○借用原告名義開戶存款之借名契約，至於被告辯
    稱系爭帳戶內所有存款，為訴外人蔡福來及被告己○○○附
    有停止條件的贈與契約贈與原告云云，有關贈與契約附有停
    止條件乙節，未據被告舉出證據以實其說，而證人丙○○、
    丁○○亦未曾證稱兩造間為附停止條件贈與契約，俟訴外人
    蔡福來、被告己○○○二人亡故後，贈與契約始生效力，況
    上開證人之證詞均有瑕疵而不足採信。被告既未能舉證證明
    ，所辯即不足採信。
  (三)被告三人對於原告應構成共同侵權行為，而應負連帶損害賠
    償責任，又應連帶賠償之金額為2,326,340元：
    1.按數人共同不法侵害他人之權利者，連帶負損害賠償責任
      ﹔不能知其中孰為加害人者，亦同。造意人及幫助人，視
      為共同行為人，民法第185條定有明文。
   2.查被告三人分別於95年9月19日、95年9月29日共同至中華
     商業銀行台南分行提款，並分別由：被告乙○○○於95 年
     9月19日在取款憑條上寫原告姓名及蓋用原告存款印鑑章，
     將原告帳戶內2,326,000元，轉入被告己○○○上開帳戶；
     被告甲○○於95年9月29日在取款憑條上寫原告姓名及蓋用
     原告存款印鑑章將340元轉入被告己○○○上開帳戶內，原
     告系爭帳戶只剩下1元之事實，為兩造所不爭執，並有原告
     所提出之客戶歷史檔交易明細查詢、取款憑條在卷可稽，
     被告乙○○○、甲○○雖辯稱：提領系爭款項的時候，是
     我們陪同己○○○去銀行辦理的，我們是依己○○○的指
     示填寫提款單云云，惟查系爭帳戶內的存款為訴外人蔡福
     來贈與原告，以被告三人與原告分別為祖母、姑姑、表兄
     妹之密切關係而論，當為被告三人所明知，再者，95年9月
     19日被告共同到中華商業銀行台南分行擅將原告系爭帳戶
     存款2,326,000元轉入被告己○○○在同一家銀行之帳戶內
     ，然後當天即95年9月19日將其中2,000,000元轉帳支出，
     ，並領現金200,000元；嗣又於同年10月3日、4日、5日連
     續各領現金300,000元、700,000元、210,000 元，致被告
     己○○○在中華商業銀行台南分行之帳戶僅存7,459元，若
     該筆款項僅為被告己○○○供己養老之用，被告己○○○
     何須再予提領轉帳至僅存7,459元，被告乙○○○、甲○○
     辯稱伊等是係被告己○○○指示辦理，並無侵權行為之故
     意云云，孰人能信，所辯自不足採信。又原告雖同意將系
     爭帳戶存摺及印章交付被告己○○○保管及使用，惟其意
     僅在同意由被告己○○○管理系爭帳戶而已，非謂被告己○○○可以任意提領系爭帳戶內的款項，被告未經原告同
     意，共同提領原告系爭帳戶內存款2,326,340元，揆諸前開
     規定，對於原告應負共同侵權行為之損害賠償責任，對於
     原告所受2,326,340元存款之損害，應負連帶賠償責任。
五、綜上所述，系爭帳戶內之所有存款為原告所有，被告無法舉
    證證明原告系爭帳戶內所有存款，為訴外人蔡福來及被告己○○○附有停止條件的贈與契約贈與原告，被告三人對於原
    告應構成共同侵權行為，而應負連帶損害賠償責任，又應連
    帶賠償之金額為2,326,340元。從而，原告依侵權行為之法
    律關係，請求被告應連帶給付原告2,326,340元，及自起訴
    狀繕本送達翌日即95年11月1日起至清償日止，按週年利率
    百分之5計算之利息，為有理由，應予准許。
六、本件訴訟費用除減縮部分外，由被告連帶負擔。查原告支出
    第一審訴訟費用40,402元，其中減縮部分的訴訟費用為16,3
    35元，其餘為24,067元，應由原告連帶負擔，爰確定訴訟費
    用額如主文第二項所示。
七、兩造均陳明願供擔保，請准宣告假執行或免為假執行，經核
    均無不合，爰分別酌定相當之擔保金額准許之。
八、本件判決之基礎已臻明確，兩造其餘之攻擊防禦方法及舉證
    ，核與判決結果無影響，無一一審究之必要，併此敘明。
九、據上論結，本件原告之訴為有理由，依民事訴訟法第85條第
    2項、第390條第2項、第392條第2項、第3項，判決如主文。
中　　華　　民　　國　　96　　年　　4 　　月　　9 　　日
                  民事第五庭法　官　鄭彩鳳
以上正本係照原本作成。
如對本判決上訴，須於判決送達後20日內向本院提出上訴狀。
中　　華　　民　　國　　96　　年　　4 　　月　　10　　日
                                書記官　凌昇裕
